【裁判字號】    97,毒抗,472
【裁判日期】    980424
【裁判案由】    毒品危害防制條例
【裁判全文】
臺灣高等法院刑事裁定                 97年度毒抗字第472號
抗  告  人  臺灣臺北地方法院檢察署檢察官
被      告  甲○○
上列抗告人因被告違反毒品危害防制條例案件，不服臺灣臺北地
方法院中華民國97年9月18日裁定（97年度毒聲字第791號），提
起抗告，本院裁定如下：
    主  文
抗告駁回。
    理  由
一、檢察官聲請意旨略以：被告甲○○基於施用第一級毒品海洛
    因之犯意， 於民國96年10月28日晚間8時40分許經警採尿前
    26小時內某日時，在不詳處所施用第一級毒品海洛因，嗣為
    警於96年10月28日晚間18時55分許，在台北市中正區○○○
    路3號前遭警方查獲之事實，業經被告自白不諱， 且有台灣
    尖端先進生技醫藥股份有限公司出具之濫用藥物尿液檢驗報
    告可稽，爰依毒品危害防制條例第20條第3項、第1項、觀察
    勒戒處分執行條例第3條第1項、第2項規定， 聲請裁定將被
    告送勒戒處所觀察勒戒等語。
二、原裁定略以：
  (一)按毒品危害防制條例第20條、第23條於92年7月9日修正公布
    ，自93年1月9日施行，(1)自立法意旨而言，其修正理由主要
    係認觀察、勒戒或強制戒治執行完畢後，五年後再犯施用毒
    品者，顯見其前所實施之觀察、勒戒或強制戒治已足遮斷其
    施用毒品之癮，為期自新及協助其斷除毒癮，對此五年後再
    犯者仍適用初犯之規定，即先經觀察、勒戒、強制戒治之程
    序，且為配合簡化施用毒品犯之刑事處遇程序，並鑑於經觀
    察、勒戒或強制戒治執行完畢釋放後，五年內再犯者，其再
    犯率甚高，原據以實施之觀察、勒戒及強制戒治既已無法收
    其實效，自應施以刑事處遇。詳言之，倘施用毒品者係前經
    觀察、勒戒或強制戒治等治療程序執行完畢，五年後，始再
    施用毒品之『初犯』，因認前所執行之觀察、勒戒或強制戒
    治足收戒除毒癮之效，自應重新先經觀察、勒戒或強制戒治
    等治療程序，並於治療程序執行完畢後由檢察官直接為不起
    訴處分，毋庸對之追訴處罰。反觀，如五年內『再犯』之情
    形，因其先前所為治療程序顯未能收戒除毒癮之實效，且考
    量施用毒品之再犯率偏高，乃簡化其刑事處遇程序，是現行
    毒品危害防制條例所採『初犯』與『再犯』之界分，乃側重
    於觀察、勒戒或強制戒治等治療程序是否確實收其成效。因
    之，對於所謂『初犯』與『再犯』之區別，除應視其是否於
    觀察、勒戒或強制戒治執行完畢釋放後，五年後再犯者外，
    尚應兼顧其前次所施予觀察、勒戒、強制戒治程序之成效以
    資判斷，如此方能貫徹現行毒品危害防制條例之修正立法意
    旨。(2)另自文義解釋言：法律條文之解釋，通常皆由條文之
    文字意義著手，如文義解釋已極為明確，足以探求立法者之
    意思，即無庸另作論理解釋，是對於現行毒品危害防制條例
    第20條第3項規定『觀察、勒戒或強制戒治執行完畢後， 五
    年後再犯』之解釋，自應限於該施用毒品之行為人於觀察、
    勒戒或強制戒治執行完畢後，五年後再犯施用毒品罪犯行始
    足當之，故所謂『初犯』應指被告最後一次施用毒品行為之
    前一次施用毒品之行為，未必即是第一次施用毒品之行為而
    言。(3)再自實務見解言：關於『初犯』、『五年內再犯』及
    『五年後再犯』，其五年時間之計算，係指相鄰之前後二次
    施用毒品時間之間隔而言，非可飛躍自初次起算其五年期間
    。是以被告如『第三次（或三次以上）再犯第十條之罪』，
    係在前次施用毒品經觀察、勒戒或強制戒治執行完釋放後之
    五年後者，即應認係經觀察、勒戒或強制戒治執行完畢『五
    年後再犯』， 而應適用毒品危害防制條例第20條第3項再予
    適用初犯之規定，重行觀察、勒戒等程序，殊不可飛躍自初
    次起算其五年期間，而置嗣後復曾踐行之觀察、勒戒或強制
    戒治程序於不顧。(4)末自被告利益言：毒品危害防制條例第
    20 條第3項規定有關五年後再犯時，應予適用初犯之規定，
    而重行觀察、勒戒等治療程序，係屬對於被告追訴條件之限
    制。如認只要被告曾於初犯經觀察、勒戒或強制戒治執行完
    畢後之五年內再犯（即第二次施用毒品），而無論第三次（
    或第三次以上）施用毒品係於前次施用毒品，經觀察、勒戒
    或強制戒治執行完畢釋放之五年後（甚至十年後、二十年後
    ）再犯，均須逕予起訴， 而不得適用第20條第3項之規定，
    重行觀察、勒戒等程序，無異增加現行法律所無之限制，逕
    自對被告追訴條件限制予以剝奪 （最高法院95年度第7次刑
    事庭會議決定、 最高法院96年度台非字第119號判決意旨參
    照）。
  (二)查：本件被告前於88年間因施用毒品案件，經台灣士林地方
    法院以88年度毒聲字第1559號裁定送觀察、勒戒後，認無繼
    施用毒品之傾向，台灣士林地方法院檢察署檢察官於88年 8
    月19日以88年度毒偵字第88號、88年度偵字第8089號為不起
    訴處分確定；復因再次施用毒品，台灣士林地方法院於90年
    4月22日以90年度毒聲字第465號裁定送觀察、勒戒後，認有
    繼續施用毒品之傾向，由台灣士林地方法院先於90年7 月11
    日以90年度毒聲字第946 號裁定令入戒治處所，施以強制戒
    治，後於91年1月23日出所，於91年6月21日保護管束期滿視
    為執行完畢（原裁定誤載為96年4 月18日戒治完畢，應予更
    正），刑事案件部分則於90年8月8日以90年度訴字第303 號
    判決判處被告有期徒刑10月確定等情，此有台灣高等法院被
    告前案紀錄表可稽。被告前既曾因施用毒品案件，經觀察勒
    戒為不起訴處分確定後，復因再犯施用毒品案件，經法院裁
    定送強制戒治處分，且經法院判處罪刑確定；則被告又於聲
    請意旨所指之96年10月28日晚間8 時40分許經警採尿前26小
    時某日時再度施用第一級毒品海洛因，即非屬毒品危害防制
    條例第20條第3 項所規定之「五年後再犯」之情形，參前之
    說明，檢察官應逕行起訴方屬適法。從而，檢察官本件聲請
    自不合法，應予駁回等語。
三、抗告意旨略以：本件被告甲○○曾於民國88年間因施用毒品
    經觀察、勒戒，認無施用毒品傾向，經檢察官為不起訴處分
    確定。其復於90年2月1日前連續施用毒品，經觀察、勒戒後
    ，認有繼續施用毒品傾向，經裁定令入戒治處所施以強制戒
    治，並於91年1月23日出所，於91年6月21日保護管束期滿視
    為執行完畢。就此次施用毒品，檢察官並對被告提起公訴，
    經臺灣士林地方法院以90年度訴字第303 號判處被告有期徒
    刑10月， 並於96年4月18日假釋期滿執行完畢（與他案確定
    判決接續執行），此有卷附相關資料可按。被告施用毒品前
    案強制戒治期滿日為91年6月21日， 本案再犯施用第一級毒
    品日期為96年10月28 日夜間8時40分被查獲前26小時內某時
    ，顯已逾毒品危害防制條例第20條第3項規定之五年。 原裁
    定以被告前開96年4月18 日假釋期滿執行完畢為強制戒治期
    滿執行完畢之日，而認本件被告施用毒品非屬「五年後再犯
    」之情形，遽予駁回本件觀察勒戒之聲請，自非適當云云，
    指摘原裁定不當。
四、經查：本件被告前於88年間因施用毒品案件，經台灣士林地
    方法院以88年度毒聲字第1559號裁定送觀察、勒戒後，認無
    繼施用毒品之傾向，台灣士林地方法院檢察署檢察官於88年
    8月19日以88年度毒偵字第88號、 88年度偵字第8089號為不
    起訴處分確定；復因再次施用毒品，台灣士林地方法院於90
    年4月22日以90年度毒聲字第465號裁定送觀察、勒戒後，認
    有繼續施用毒品之傾向，由台灣士林地方法院先於90年7月1
    1日以90年度毒聲字第946號裁定令入戒治處所，施以強制戒
    治，後於91年1月23日出所，於91年6月21日保護管束期滿視
    為執行完畢（原裁定誤載為96年4月18日戒治完畢， 應予更
    正），刑事案件部分則於90年8月8日經台灣士林地方法院以
    90年度訴字第303 號判決判處被告有期徒刑10月確定等情，
    此有本院被告前案紀錄表可稽。被告前既曾因施用毒品案件
    ，經觀察勒戒為不起訴處分確定後，復因再犯施用毒品案件
    ，經法院裁定送強制戒治處分，且經法院判處罪刑確定；則
    本件被告既於聲請意旨所指之96年10月28 日晚間8時40分許
    經警採尿前26小時某日時三犯施用第一級毒品海洛因，即非
    屬毒品危害防制條例第20條第3 項所規定之「五年後再犯」
    之情形，參前之說明，檢察官應逕行起訴方屬適法。是原審
    法院因認本件應由檢察官依法追訴，而裁定駁回抗告人將被
    告送勒戒處所觀察、勒戒之聲請，經核並無違誤。抗告人誤
    以原裁定係認被告自前案施用毒品之有期徒刑執行完畢（即
    96年4月18日）起算， 以本案施用犯行即屬五年內再犯，而
    駁回其聲請，容有違誤，請求撤銷，乃判讀有誤，本件抗告
    人抗告為無理由，應予駁回。
據上論斷，依刑事訴訟法第412條，裁定如主文。
中    華    民    國    98    年    4     月    24    日
                  刑事第八庭審判長法  官  鄭文肅
                                  法  官  劉嶽承
                                  法  官  蔡光治
以上正本證明與原本無異。
不得再抗告。
                                  書記官  阮桂芳
中    華    民    國    98    年    4     月    27    日


司法院資訊處製作；財團法人民間司法改革基金會備份。
